【裁判字號】    90,訴,588
【裁判日期】    920303
【裁判案由】    妨害自由
【裁判全文】
臺灣臺南地方法院刑事判決                            九十年度訴字第五八八號
    公  訴  人  臺灣台南地方法院檢察署檢察官
    被      告  甲○○
                乙○○
                戊○○
    共      同
    選任辯護人  李孟哲
右列被告等因妨害自由案件，經檢察官提起公訴（八十九年度偵字第一二一七二號）
，本院判決如左：
    主  文
甲○○共同以非法方法剝奪人之行動自由，處有期徒刑肆月，如易科罰金，以銀元
佰元折算壹日。
乙○○共同以非法方法剝奪人之行動自由，累犯，處有期徒刑陸月，如易科罰金，以
銀元佰元折算壹日。
戊○○共同以非法方法剝奪人之行動自由，處有期徒刑月，如易科罰金，以銀元
佰元折算壹日，緩刑貳年。
    事  實
一、乙○○前於民國（下同）八十六年間因賭博案件，經本院判處有期徒刑六月確定
    ，於八十九年五月十二日執行完畢。因己○○積欠其賭債新台幣（下同）四百六
    十一萬元未還，復搜尋多年無著，竟與其父甲○○及一名不詳真實姓名年籍綽號
    「祥仔」之成年男子，基於共同犯意聯絡，於八十九年十月二十二日晚上八時三
    十分許，甲○○與該名綽號「祥仔」者，在台南縣永康市○○○路三四０巷十六
    號檳榔攤前發現己○○，甲○○即趨前拉住己○○之褲腰帶，二人並共同將己○○驅入甲○○所駕駛之自小客車內，載往甲○○位於台南市○○路○段四百六十
    一巷四十二號之一之住處，在屋內己○○遭綽號「祥仔」者及原在屋內之乙○○
    毆打後（傷害部分已據己○○於偵查中撤回告訴），為強迫己○○清償賭債，復
    要求己○○以電話聯絡親人前來擔保解決，己○○乃以行動電話聯絡妻子通知其
    弟黃金鈿前來處理，黃金鈿到達後協商未成，且見在場人多勢眾，亦未將己○○
    帶離甲○○住處而獨自返回，其間警方依據己○○家人之報案前來詢問，己○○
    因恐遭不測及乙○○等人事後報復，遂向警方虛應表示願意留在甲○○住處處理
    債務，警方始行離去。嗣至翌日（二十三日）凌晨零時三十分許，因談判無具體
    結果，遂將己○○以房門反鎖方式私行拘禁於該住所三樓之房間內，並通知具共
    同犯意聯絡之戊○○前來與另一不詳年籍姓名成年男子共同監視看守己○○，因
    而剝奪己○○之行動自由以逼迫己○○清償賭債。迄八十九年十月二十三日凌晨
    一時許，因己○○妻子見其仍許久未回，乃報警前往處理，始於當日凌晨一時三
    十分許，己○○由台南市警察局第三分局安南派出所主管丁○○前往營救脫困。
二、案經己○○訴由台南市警察局第三分局報請臺灣臺南地方法院檢察署檢察官偵查
    起訴。
    理  由
一、訊據被告甲○○、乙○○父子固坦承甲○○及綽號「阿祥」者有搭載己○○前往
    伊住所處理賭債，嗣並請己○○至住所三樓房間內等待家人前來處理乙事，被告
    戊○○則坦承有與己○○於前開住所三樓房間內相處，惟均矢口否認剝奪己○○
    行動自由之犯行，被告甲○○辯稱：伊在檳榔攤遇到己○○，伊問己○○是否積
    欠乙○○賭債，並請己○○回伊住處對帳，經己○○同意後才與伊一同搭車回去
    對帳，後來在客廳討論賭債一事，其間己○○有用行動電話通知其家人在伊住處
    ，不久，警方依據己○○家人之報案前來詢問，己○○亦向警方表示自願留在伊
    住處，伊等並未限制己○○行動自由，亦未禁止己○○打手機，己○○可以隨時
    離開，是他不願意離開，自願要留下來解決賭債一事云云；被告乙○○辯稱：己○○是自願進入伊住處，伊亦沒有限制己○○使用通訊器材與家人聯絡，且己○○亦向警察稱自願留在伊住處處理債務，故伊等並無限制己○○行動自由云云；
    被告戊○○則以：當天伊姨丈乙○○打電話叫伊送檳榔及香菸到他家裡，到達後
    ，乙○○要伊拿檳榔及香菸到三樓給伊爺爺甲○○，之後甲○○要至樓下拿錢給
    伊，雖將伊單獨與己○○留在三樓，伊並未負責看守己○○，限制其行動自由等
    語置辯。
二、然查：
  (一)前揭事實，業經告訴人己○○於警訊及偵審中指訴：「我在該地等朋友來載我，
    他們到我眼前，甲○○拉住我後面褲頭，要我跟他走，‧‧‧『阿祥』態度極惡
    劣‧‧‧」、「‧‧‧到達後進入屋內‧‧‧，且屋內有四、五人在場，要求我
    今晚要叫人來保且處理債務‧‧‧，且談論賭債中如沒有結果，不准我離開‧‧
    ‧」、「‧‧‧後來他（即甲○○）要我聯絡我家人來作保，這是他同意，我才
    能打電話，我的手機本由他保管，‧‧‧我就打給我太太，我在打電話時甲○○
    在旁監督，由我太太與我家人聯絡，我與我太太說『我現在水群家，我被押住，
    請她趕快通知我弟弟』，這些話當時甲○○有聽到，後來他就把我手機拿去，限
    制我不能打電話，約半小時我弟弟就趕來‧‧‧。」、「我小弟到過水群家兩次
    ，我弟都是自己去的，他目的是在關心我的狀況，第一次他來時，甲○○說沒有
    事，有事要與我談，但我有偷偷暗示他，所以我弟就走了，後來第二次因不放心
    又來，但與甲○○之兒子發生爭吵，我就叫我弟他先走，因當時張家有六、七個
    人在外守侯，但他之前有先去報警；後來有兩個警察來，這是第一次，警察問說
    『有什麼事』，我答說『目前沒有事』，甲○○就踢我腳叫我不能亂說話，且他
    們的人也與警察說是自己人在處理事情‧‧‧。」、「‧‧‧他們怕我弟又來，
    所以帶我到三樓房間叫戊○○及另一不詳男子看住我‧‧‧」、「他們二人帶我
    上樓關在房內，門都鎖著，叫我不要亂想什麼，否則我很難看‧‧‧」、「（問
    ：你是否有試著離開該房間？）我不敢離開，因為樓上有兩個人附近看住我，門
    關著，地形我又不熟，加上樓下好幾個人，我怕跑了會被人打，所以不敢亂動，
    不敢離開房間，我的行動電話又被迫關機‧‧‧」等語甚詳（見警卷第六頁背面
    、第九頁背面、第十頁，偵查卷第四十三頁，本院九十一年一月七日訊問筆錄）
    。查告訴人己○○因積欠被告乙○○四百六十一萬元之賭債，為躲避債務，已四
    處藏匿達七、八年之久，則告訴人見及被告甲○○等人前來，理應避之唯恐不及
    ，自不可能同意與甲○○等人同至甲○○之上開住處，顯見告訴人己○○坐入甲○○之上自小客車，並非出於己願，且已喪失行動自由甚明。是以，告訴人己○○上開所為指訴，堪稱合於事理，可資採信。被告甲○○辯稱己○○係自願同至
    伊住處云云，顯非屬實，並非可採。
  (二)告訴人己○○復於本院審理中證稱：「‧‧‧甲○○要我聯絡我家人來作保，這
    是他同意，我才能打電話，‧‧‧我就打給我太太，我在打電話時甲○○在旁監
    督，由我太太與我家人聯絡，我與我太太說『我現在水群家，我被押住，請她趕
    快通知我弟弟』‧‧‧」等語，核與證人即告訴人之弟黃金鈿於審理中證述：「
    是由我大嫂打給我，‧‧‧她告訴我『我大哥被押走了』‧‧‧」等情一致。再
    警方第一次前往甲○○住處查看，係因告訴人之弟黃金鈿向警局報案指稱己○○
    被押走，始前往現場處理等情，亦據證人即第一次至現場處理之第三分局安南派
    出所員警丙○○到庭證述無訛（見本院九十年六月二十一日、九十一年一月七日
    訊問筆錄）。又被告甲○○於警訊中陳稱：後來又有己○○朋友打電話至我家給
    我說要保他，我稱沒錢用什麼保等情（見警卷第二頁）。則依上開證人黃金鈿、
    警員陳天祥及告訴人所稱可知，告訴人遭甲○○等人強帶至甲○○住處後，即以
    電話告知其妻係遭人押走，甲○○並要求具備足夠資力始能為告訴人作保，嗣經
    告訴人之妻通知黃金鈿前往處理，黃金鈿並向警方報案後，警員乃前去查看等情
    ；設若告訴人係自願與被告甲○○等人至上開住所解決債務，當無告訴人以電話
    告知其妻遭人押走，並由其妻通知黃金鈿前往處理之理；被告甲○○亦無要求具
    足夠資力始能為告訴人作保之可能。況告訴人若非遭被告甲○○等人限制行動自
    由，大可自行返家覓妥現金或支票，再至被告甲○○住處清償債務，而無與被告
    甲○○等人同至上開住處並待至深夜不返之必要。基於上開種種事理之推敲，業
    已足認告訴人確係遭被告甲○○等人限制行動自由至為明白。
  (三)雖告訴人之弟黃金鈿曾依告訴人之妻通知，於當天晚上前往甲○○住處探視告訴
    人二次，並要求被告甲○○讓告訴人離開未果後自行離去一節，業經證人即告訴
    人之弟黃金鈿到庭證述屬實，惟證人黃金鈿並稱：「‧‧‧當初因我哥在人家家
    中，人那麼多我怎麼帶我哥走。」等語（見本院九十一年一月七日訊問筆錄），
    核與告訴人前開指訴相符。足見被告甲○○等人於告訴人遭剝奪行動自由期間，
    除對告訴人施加有形之暴力外，尚以人多勢眾所造成無形壓力之氣氛，亦步亦趨
    ，予以共同看守監視，已足以始告訴人理解其處境之危險，心生畏懼不敢拂逆擅
    自離去，從而告訴人因恐遭不測，心生畏怖不敢離去，亦符常情，且上開住處係
    被告等人之地盤，告訴人之弟黃金鈿抵達之當時被告方面復有多人在場，人多勢
    眾，黃金鈿亦僅能約略瞭解係賭債糾紛後自行離去，並無法將告訴人帶離，自不
    能執此告訴人之親友曾於告訴人遭剝奪行動自由期間前往探視告訴人一節，即遽
    為有利於被告三人之認定。
  (四)告訴人於遭剝奪行動自由期間雖得以行動電話對外聯絡，然此乃被告甲○○等人
    明知告訴人無力償還賭債，遂要求告訴人聯絡家人前來處理並作保之故，且當時
    均有多人在旁陪同及監視，實則告訴人並無法自由通話，亦未與情理相悖，自不
    能僅憑告訴人曾以行動電話對外聯絡一事，遽為推論被告等人並未剝奪告訴人之
    行動自由。
  (五)至證人即第一次到場之員警丙○○雖於本院調查時證稱：「‧‧‧我有問己○○
    是否被押走，他說沒有，我擔心如果他是被押走的，他在現場不敢講實話，我就
    問他是否要與我一同離開，他說要聯絡其家屬出面解決債務，他不與我一同離開
    ，當時己○○有一點害怕的樣子，但他沒有說有被毆打。我在該處停留四十分鐘
    ，據當時被告告訴我，他們是在處理債務問題，被告並有出示本票及切結書‧‧
    ‧回到所內，我就回報勤務中心，稱是處理債務問題，己○○本人不願意離去。
    」等語（見本院九十年六月二十一日訊問筆錄），惟告訴人既受被告甲○○等人
    限制行動自由，告訴人之弟黃金鈿復到場協商未果，自可能如前所述，係因恐遭
    不測，心生畏怖，而不敢聲張所致，尚難僅以員警未見本案全貌之證言推翻業已
    明確之前證。是被告乙○○辯稱告訴人係自願留在伊家中云云，實不足取。
  (六)雖被告戊○○辯稱：伊僅單純至上開住處三樓送檳榔、香菸給甲○○，因甲○○
    下樓拿錢給伊，伊在三樓等云云。然告訴人遭拘禁於三樓房間內，由戊○○及另
    一名不詳成年男子共同看守監視，甲○○並將房門反鎖等情，已據告訴人己○○
    證述明確，被告甲○○於本院審理中亦自承將三樓房門反鎖，倘被告甲○○僅係
    下樓拿錢給被告戊○○，而被告戊○○亦僅係單純於三樓等待被告甲○○取錢，
    自三樓至一樓之數分鐘時間，豈有將自己外孫戊○○反鎖於房內等待之理？況被
    告戊○○於警訊中陳稱：「（問：你何時抵達該處所？你姨丈乙○○有無告知你
    到該處所要作何事？）我於八十九年十月二十三日凌晨一時許始到達該處所。沒
    有告訴我要作何事。」、「（問：你為何會與己○○二人單獨在三樓？）係我姻
    親甲○○叫我到三樓與己○○在一起的。我拿香菸與涼水給己○○喝。」等語，
    嗣於偵查及本院審理中則附和被告甲○○及乙○○說詞，改稱：「‧‧‧我到達
    後，乙○○說我爺爺在三樓房間，他叫我拿檳榔及香菸到三樓給我爺爺甲○○，
    甲○○問我乙○○有無拿錢給我，我說沒有，他就拿錢給我‧‧‧」等語，足見
    被告戊○○前後供述不一，差異甚鉅，且就同一事實竟可為截然不同之陳述，益
    證被告戊○○所辯之不可採信。顯然告訴人於上開住所三樓房內，確由被告戊○○負責看守監視，而遭限制行動自由無訛。雖被告戊○○在抵達上開住所前，被
    告甲○○、乙○○剝奪告訴人行動自由於上開住所部分之時間不在場，然其既與
    被告甲○○、乙○○有共同剝奪告訴人行動自由之犯意聯絡，自仍就全部之剝奪
    告訴人行動自由犯行成立共同正犯。是被告戊○○前開所辯，要屬卸責之詞，不
    足採信。
  (七)綜上所述，本件被告三人之犯罪事證已甚明確，所辯乃臨訟卸責之詞，不足採信
    ，被告三人犯行，均堪以認定。
三、核被告甲○○、乙○○、戊○○三人以非法方法剝奪被害人之行動自由，所為均
    係犯刑法第三百零二條第一項之以非法方法剝奪行動自由罪。被告三人與不詳姓
    名年籍綽號「祥仔」之成年男子間，有犯意之聯絡及行為之分擔，均為共同正犯
    。又被告乙○○前於八十六年間因賭博案件，經本院判處有期徒刑六月確定，於
    八十九年五月十二日執行完畢，有卷附臺灣臺南地方法院檢察署刑案資料查註紀
    錄表及臺灣高等法院被告全國前案紀錄表各一份足參，其於受有期徒刑之執行完
    畢後，五年以內再犯本件最重本刑為有期徒刑以上之罪，為累犯，應依刑法第四
    十七條之規定加重其刑。爰審酌被告三人共同以非法方法剝奪被害人行動自由方
    式解決債務，對被害人所生危害，及被告三人各自參與之程度、犯後態度等一切
    情狀，分別量處如主文所示之刑。又查被告三人行為後，刑法第四十一條業已修
    正，並於九十年一月十日經總統公布，於九十年一月十二日生效，茲比較新舊法
    條文修正之結果，其中修正前刑法第四十一條「犯最重本刑為三年以下有期徒刑
    以下刑之罪，而受六月以下有期徒刑或拘役之宣告，因身體、教育、職業或家庭
    之關係，執行顯有困難，得以一元以上三元以下折算一日，易科罰金」之規定，
    已經修正之新法擴大得易科罰金之範圍，凡「所犯最重本刑為五年以下有期徒刑
    之罪」，符合前開與舊法相同之其他要件下，即得易科罰金，是適用新法即對被
    告原所犯最重本刑為有期徒刑五年以下之罪者，使其有易科罰金之適用，對被告
    而言，自較有利，故依刑法第二條第一項前段之規定，適用裁判時之新修正刑法
    第四十一條第一項前段之規定，均一併諭知易科罰金之折算標準。末查，被告戊○○前未曾受有期徒刑以上刑之宣告，有臺灣臺南地方法院檢察署刑案資料查註
    紀錄表及臺灣高等法院被告全國前案紀錄表在卷可憑，且其就本案所分擔之行為
    較諸其他被告為輕，其經此教訓後，應知所警惕，信無再犯之虞，本院因認所宣
    告之刑以暫不執行為適當，併諭知緩刑二年，以勵自新。
據上論斷，應依刑事訴訟法第二百九十九條第一項前段，刑法第二條第一項前段、第
二十八條、第三百零二條第一項、修正後第四十一條第一項前段、第四十七條、第七
十四條第一款，罰金罰鍰提高標準條例第一條前段、第二條，判決如主文。
中      華      民      國    九十二    年      三      月      三      日
                                臺灣臺南地方法院刑事第四庭
                                  審判長法  官  蘇  義  洲
                                        法  官  謝  家  宜
                                        法  官  陳  燁  真
右正本證明與原本無異。
如不服本判決，應於判決送達後十日內向本院提出上訴狀( 應附繕本 )。
                                        書記官  黃  富  煜
中      華      民      國    九十二    年      三      月      三      日
附錄本案論罪科刑法條全文：
中華民國刑法第三百零二條
 (剝奪他人行動自由罪)
私行拘禁或以其他非法方法，剝奪人之行動自由者，處五年以下有期徒刑、拘役或三
百元以下罰金。
因而致人於死者，處無期徒刑或七年以上有期徒刑，致重傷者，處三年以上十年以下
有期徒刑。
第一項之未遂犯罰之。


司法院資訊處製作；財團法人民間司法改革基金會備份。
